臺灣桃園地方法院民事判決　八十九年度訴字第一二九六號
　　原　　　告　乙○○
　　訴訟代理人　丙○○
　　被　　　告　丁○○
　　　　　　　　甲○○
右當事人間請求清償債務事件，本院判決如左：
    主      文
原告之訴及假執行之聲請均駁回。
訴訟費用由原告負擔。
    事      實
甲、原告方面：
一、聲明：
（一）被告應給付原告新台幣（下同）五十一萬二千五百三十元，及自民國八十九年
      五月二十日起至清償日止，按年利率百分之五計算之利息。
（二）訴訟費用由被告負擔。
（三）第一項判決原告願供擔保，請准宣告假執行。
二、陳述：
（一）原告於八十八年四月間承攬被告位於桃園縣龍潭鄉○○村○○路三七一巷二號
      建築物之加蓋工程（下稱系爭房屋），契約載明工程範圍、工程建造單價，並
      在被告委任之建築師、營造技師監造下，於八十九年四月間完工，取得使用執
      照，完成保存登記，被告已進行工程裝璜，並遷入使用，且向銀行辦理抵押貸
      款四百一十萬元，而系爭房屋之全部加蓋工程款共二百四十一萬二千五百三十
      元，被告除給付一百九十萬元外，尚餘工程尾款五十一萬二千五百三十元遲未
      給付，經原告屢次催討，被告均不置理。
（二）雖被告稱原告未按圖施工，惟依建築法第六十條規定：建築物由監造人（即建
      築師）負責監造。建築師法第十八條規定：建築師受託辦理建築物監造時，應
      遵守左列各款之規定：一、監督營造業依照前條設計之圖說施工。又依營造業
      管理規則第十九條規定：營造業之專任工程人員，負承攬工程之施工責任，並
      應於開工報告單及申請查驗單上簽名並蓋章。換言之，建築師及營造技師負責
      建築物施工之監造責任，原告在承建系爭房屋時，即坦言告知未具營造廠執照
      ，被告稱沒問題，只要在建築師及營造技師之指示下建造即可，故原告即依建
      築師及營造技師之監造，完成使用執照。況建築師、營造公司皆由被告自行找
      尋委任，其監造責任應由被告負之自無可質疑，是被告所謂未按圖施工云云，
      顯不可採。
（三）系爭建造工程分兩部分，即建照核准部分，原告均按建築師及營造技師之監督
      施工，並獲建築主管機關勘驗合格，取得使用執照，被告立即到地政事務所辦
      理保存登記，整個建築依圖施工並獲主管機關勘驗合格無疑。又依約進行第二
      部分，即未有建造圖部分之施工，因未有建築圖，原告乃依已完成之建築式樣
      、材料、規格繼續施作，工程進行中，被告皆在場監工，整件工程自始至終未
      曾發生未按圖施工之情事。遲至請領尾款時，被告才突然提出未按圖施工而拒
      不付款，顯見被告不依約付款早有預謀，因此，尾款未付清即向地政事務所辦
      理保存證記，並向台灣合作金庫貸款四百一十萬元，其企圖甚明。
（四）給付工程尾款案件，原告本希望經由調解解決，避免興訟，無奈被告不明建築
      之流程及建築師、營造技師之功能、責任，執意不付應付之工程款，原告無奈
      ，故訴請判決如訴之聲明。
三、證據：提出委建契約書、建物、土地登記簿謄本、照片六張、存證信函、估價單
    、請款單、建築技術規定摘要等影本為證。
乙、被告方面：
一、聲明：如主文所示，如為被告不利之判決，被告願供擔保，請准免為假執行。
二、陳述：
（一）系爭房屋之工程造價，每坪二萬七千八百元，總坪數八０、七四坪，共二百二
      十四萬四千五百七十三元，追加一、二、三樓之磁磚，共六千七百六十元，四
      樓磁磚六坪一萬二千六百元，扶手六千五百元，側窗二個七千二百元，浴室小
      窗二個三千二百七十六元，正面直立小窗四個三千七百四十四元，如按圖施工
      及先後十一次給付之工程款計一百九十萬元，僅餘工程款三十八萬四千六百七
      十二元，且依契約第五條之約定，含牌樓、圍牆、地樑、一樓大門等由原告負
      擔，原告未施作，價金卻未扣除，而已施工部分，偷工減料所造成之重大瑕疵
      更不勝枚舉，故原告所言不實。
（二）再系爭工程係經原告多次遊說，被告始同意興建，故僅簽訂簡單契約乙紙，並
      言明於八十九年二月五曰農曆過年前完成交屋，被告於施工過程中如期付款前
      後計十一次，共一百九十萬元．於八十八年「九二一大地震」後，警覺所蓋房
      屋是否安全？在二次施工時，拆卸已施工部分之樑柱，請具建築方面專業知識
      之友人查看後，發覺除未按圖施工外，偷工減料情事更是嚴重，被告於八十九
      年五月間以信函通知原告工程有瑕疵，請原告修補改善，均置之不理，致被告
      除每月四百一十萬元貸款利息要繳納外，房子一樓不能使用，二、三樓牆壁及
      天花板仍有滲水及油漆脫落情事，因原租約於八十九年八月到期，為免貸款利
      息及租金負擔增加，不得已暫時使用部分房屋。原告稱已進行裝潢等，顯不實
      在，蓋八十九年五月十五日，係原告稱可裝潢，被告不知原告居心，雇工做部
      分裝潢，才做半天，原告於下午即表示已全部完工，要求給付尾款，因系爭工
      程除水未接通外，周邊工程亦未施工，各項瑕疵尚未修復，何來完工之事，被
      告至此始知受騙，乃停止裝潢事宜，又造成損失。
（三）綜上所述，原告自地基起造開始，即有偷工減料，至結構體及鋼筋數量短少、
      箍筋不實、牆面嚴重滲水、地板水泥成分不足等重大瑕疵，皆歸責於原告之事
      由，原告如能在相當期限內修補完成，結構部分證明不影響安全，則被告於驗
      收後，遵期支付尾款，否則重大瑕疵未完全修補前，要求被告支付尾款，顯無
      理由。且瑕疵估價修補費用計四十三萬三千四百元（不含加蓋大門、建築圖變
      更、部分牆壁修補、結構未按圖施工部分），是被告所受損害，已超出應付之
      尾款，故原告之訴及假執行之聲請，均應駁回。
三、證據：提出契約書、繳款證明、存證信函、估價單、證明書、照片十七張、測量
    成果圖、瑕疵清單等為證，並請求送台灣省建築師公會桃園縣辦事處鑑定。
丙、本院依聲請函請台灣省建築師公會桃園縣辦事處對系爭房屋做一鑑定。
    理      由
壹、程序方面：本件原告於起訴後訴訟繫屬中追加訴之聲明，請求：一、被告應交還
    占有房屋、由原告保管。二、被告應給付不當得利，自占用日起至遷出或給付尾
    款止，每日新台幣一千元。三、被告應負責房屋毀損之責任。惟經本院於九十年
    十月十七日言詞辯論期日當庭裁定原告應於七日內補繳前開追加之訴之裁判費，
    然原告未於期限繳納裁判費，依民事訴訟法第二百四十九條第一項第六款之規定
    ，原告追加之訴不合法，應予駁回，仍就原訴續行訴訟，先予敘明。
貳、實體方面：
一、原告起訴主張於八十八年四月間與被告訂有工程承攬契約，並在被告委任之建築
    師、營造技師監造下，於八十九年四月間依約完成系爭房屋，被告已取得系爭房
    屋之使用執照，並保存證記，且已裝璜遷入使用及向銀行貸款四百一十萬元，惟
    被告除給付一百九十萬元之工程款外，尚餘尾款五十一萬二千五百三十元未付，
    屢次催討，亦不置理，為此訴請給付工程款。被告則以：原告未按圖施工，致系
    爭房屋有重大瑕疵，通知原告修補，原告均未修補，則施工工程既有瑕疵，且未
    驗收，原告自屬不完全給付，被告自得主張同時履行抗辯，在原告修補完成前，
    不必支付尾款；另因被告在外租屋期限已到，且須繳銀行貸款，不得已之下，始
    勉強遷入居住，並非表示工程已驗收，原告稱工程已驗收，顯不實在等語，資為
    抗辯。
二、原告主張兩造訂有建造系爭房屋之承攬工程，約定工程款為每坪二萬七千八百元
    ，系爭房屋結構體已完成，並取得使用執照及保存登記，被告已向銀行貸款等事
    實，已據其提出契約書、建物、土地登記簿謄本及照片等為證，被告對此亦不爭
    執，堪信為真實。原告又主張系爭房屋已驗收，被告除已付工程款一百九十萬元
    外，尚欠工程尾款五十一萬二千五百三十元未付，惟被告則以前詞置辯，經查：
（一）按「承攬人完成之工作，應使其具備約定之品質，及無減少或滅失其價值，或
      不適於通常或約定使用之瑕疵，民法第四百九十二條定有明文。此項承攬人之
      瑕疵擔保責任係無過失責任，固不以承攬人具有過失為必要；惟若交付之工作
      物，有可歸責於承攬人之事由致生之瑕疵，則亦發生不完全給付之債務不履行
      問題。倘承攬人應負不完全給付之債務不履行責任者，自非不能類推適用給付
      遲延之法則，請求補正或賠償損害，並有民法第二百六十四條規定之適用。」
      最高法院八十九年度台上字第四一二號著有裁判要旨可參。可見承攬人完成之
      工作，如有可歸責之瑕疵存在而為不完全給付者，在承攬人補正前，定作人就
      應付之工程款，自可行使同時履行抗辯甚明。
（二）本件系爭房屋，經本院函請台灣省建築師公會桃園縣辦事處就系爭房屋之建造
      工程，鑑定有無瑕疵，經該辦事處派員鑑定後，鑑定意見認系爭房屋之興建工
      程，有下列之瑕疵：「(1)一樓地板配筋與圖說不符。(2)一樓地樑ＴＢＩ寬度、
      鋼筋支數、主筋、箍筋間距等與圖說不符。(3)牆柱Ｃ２柱側邊鋼筋配筋施工、
      短邊箍筋與圖說不符。(4)整棟Ｂ２縱向樑鋼筋箍筋、前後樑寬等與圖說不符。
      (5)三層部分有外凸現象。(6)牆壁、樓梯、玄關、房間等有滲水現象」等情形，
      有該會九十年四月十三日之鑑定報告書在卷可參。而上開瑕疵，因有房屋結構
      配筋及斷面不符之情形，為房屋建築結構問題，對於居住安全當有不良之影響
      ，顯不符約定建造房屋之品質，為重大瑕疵，此由前開公會桃園縣辦事處於九
      十年十一月二日之回函稱房屋之瑕疵修補費用，「應以拆除重建之費用估算為
      宜」亦可得知，且系爭房屋有多處滲水現象，顯與本件房屋做為一般居住之使
      用目的效用不符，可見系爭房屋所存之瑕疵，已不具備本件承攬工作所約定之
      品質，且不適於通常或約定使用之目的，故系爭房屋確有重大瑕疵，至為顯然
      。雖原告稱系爭房屋無何瑕疵存在，並稱鑑定報告不符建築施工技術規則，且
      未做實驗云云；惟系爭房屋之瑕疵，已據台灣省建築師公會桃園縣辦事處詳細
      勘驗，並製有鑑定報告書及附有照片等已如前述，且由鑑定報告書內所附照片
      及被告提出之照片中，均可清楚看出前開瑕疵之存在，而原告並未能舉證證明
      鑑定報告書有何不實之處，又未能舉出反證證明系爭房屋並無瑕疵之存在，是
      原告徒以空言否認，顯非可採。又系爭房屋之瑕疵，被告於八十九年五月三十
      一日即以存證信函催告原告應於七日之期限修補完成，惟原告接獲通知後並未
      施作任何修補，是被告辯稱系爭房屋有重大瑕疵，通知原告補正仍未補正等情
      ，即堪採信。
（三）再系爭房屋所存之重大瑕疵，係因施工時與圖說不符所致，業經前揭鑑定報告
      在案，而系爭房屋之施工既由原告承攬施作，其瑕疵之造成，即屬可歸責於原
      告之事由所致，則依兩造之承攬契約，原告對施作完成之系爭房屋，因未使其
      具備約定之品質，及有不適於通常或約定使用之瑕疵存在，自應負不完全給付
      責任至明，則被告對此主張原告應負不完全給付之債務不履行責任，就給付工
      程尾款行使同時履行抗辯權，依民法第四百九十二條及類推適用同法第二百六
      十四條第一項之規定，即屬可採。
（四）雖原告稱系爭工程是在被告委任之建築師、營造技師之監造下完成，並取得使
      用執照及保存登記，如有瑕疵，亦屬可歸責於被告自己之事由云云，惟：
  １、「承攬人完成之工作，應使其具備約定之品質，及無減少或滅失其價值，或不
      適於通常或約定使用之瑕疵，民法第四百九十二條定有明文。此項承攬人之瑕
      疵擔保責任係無過失責任，不以承攬人具有過失為必要，亦不因定作人另委有
      監工之人，而得減輕或免除其責任。」最高法院八十三年台上字第九００號著
      有裁判要旨可參。是原告自不能以系爭房屋是依被告委託之建築師、營造技師
      之指示而興建，主張免其瑕疵擔保責任至明。況系爭房屋瑕疵之造成，係因建
      造時，與建築圖說不符所致，其顯屬可歸責於原告之事由，並非依建築師或營
      造技師之指示而造成，原告顯不能據此主張免責。
  ２、又債務人原有給付之責任，僅於有特別情事，始得免責，乃債法之大原則。我
      民法係以不可歸責於債務人之事由為免給付之原因，此觀民法第二百三十條、
      第二百二十五條第一項之規定自明，故債務人欲免為給付者，應就歸責事由之
      不存在，即無故意或過失負舉證責任。原告主張就房屋之瑕疵不負債務不履行
      之責任，依右揭說明，自應負舉證責任，惟原告對此並未舉證以實其說，故其
      主張，尚非可採。
  ３、原告另稱最高法院七十三年度台上字第二八一四號裁判要旨明示：「工作之完
      成與工作有無瑕疵，係屬兩事，此就民法第四百九十條及第四百九十四條參照
      觀之，不難索解。是定作人於承攬人完成工作時，雖其工作有瑕疵，仍無解於
      應給付報酬之義務，僅定作人得定相當期限請求承攬修補，如承攬人不於所定
      期限內修補瑕疵，或拒絕修補，或其瑕疵不能修補者，定作人得依民法第四百
      九十四條之規定請求減少報酬而已。」，而主張既已完成工作，自可請求給付
      工程款云云。雖上開裁判要旨不否認定作人負有給付報酬之義務，然並非否定
      定作人可得行使同時履行抗辯權，是本件被告既主張原告有可歸責之事由而不
      完全給付，應負債務不履行之責任，在原告補正施作之工程瑕疵前，行使同時
      履行抗辯權，自無不可，原告對此，恐有誤認。原告可得於補正瑕疵後，依法
      請求被告給付工程尾款，併予敘明。
三、從而原告依承攬契約之法律關係，請求被告給付工程尾款五十一萬二千五百三十
    元，並自八十九年五月二十日起至清償日止，按年息百分之五計算之利息，因原
    告就系爭房屋之建造工程，有重大瑕疵，且屬可歸責於原告之事由，為不完全給
    付，被告就此主張行使同時履行抗辯，在原告補正瑕疵前，拒絕給付工程尾款，
    即屬可採，原告之請求，即失所據，為無理由，應予駁回。又原告既受敗訴判決
    ，其假執行之聲請即失所依據，應併予駁回。
四、因本案事證已臻明確，兩造其餘主張陳述及所提之證據，均毋庸再予審酌，附此
    敘明。
五、據上論結：本件原告之訴為無理由，依民事訴訟法第七十八條判決如主文。
中　　　華　　　民　　　國　　九十一　　年　　　二　　　月　　二十七　　日
                                    臺灣桃園地方法院民事第一庭
~B法　　　官　潘進柳
右為正本係照原本作成
如對本判決上訴須於判決送達後廿日內向本院提出上訴狀
中　　　華　　　民　　　國　　九十一　　年　　　二　　　月　　二十七　　日
~B法院書記官　王順天
